【裁判字號】    96,上訴,4742
【裁判日期】    970125
【裁判案由】    違反著作權法等
【裁判全文】
臺灣高等法院刑事判決                96年度上訴字第4742號
上  訴  人  臺灣板橋地方法院檢察署檢察官
被      告  丁○○
            戊○○
            己○○
共      同
選任辯護人  黃景安律師
上列上訴人，因被告違反著作權法等案件，不服臺灣板橋地方法
院95年訴字第1182號，中華民國96年8 月31日第一審判決（起訴
案號：臺灣板橋地方法院檢察署94年度偵字第11861 號），提起
上訴，本院判決如下：
    主  文
上訴駁回。
    理  由
一、公訴意旨略以：被告戊○○、己○○、丁○○分別係臺北縣
    新莊市○○路11巷19號威俐企業有限公司（下稱威俐公司）
    負責人、經理及股東兼工程師，民國（下同）79年間，設於
    臺北縣中和市○○路○段170巷6 弄20號之龍昶企業股份有限
    公司（下稱龍昶公司）擬將其營運之多點式點焊機ＩＣ數值
    同步控制器改良為多點式點焊機微電腦控制器等工作，先後
    提供所需研發費用及零件費，委由威俐公司研發相關之電腦
    程式及電路圖之製作、檢測、建檔等工作（其餘電路板設計
    、製圖及電路板製作工程等，則分別由汎瑋、顥陽公司承包
    ），嗣於79年8 月10日，威俐公司於完成受委託開發微電腦
    點焊控制器後，將如附表一、附表二所示之電腦程式著作及
    相關電路圖交付予龍昶公司，龍昶公司乃於81年間，就上開
    多點式點焊機微電腦控制器之控制改良及其相關電路圖，向
    經濟部中央標準局申請取得新型75616 號專利後，再就上開
    電腦程式及相關電路圖等製成微電腦多點式點焊機公開上市
    銷售。詎戊○○、丁○○、己○○等三人明知依79年1 月24
    日修正著作權法第10條規定：「出資聘人完成之著作，其著
    作權歸出資人享有之，但當事人另有約定者，從其約定」，
    即彼等為出資人龍昶公司完成之上開電腦程式著作，依法應
    由龍昶公司享有其著作財產權，未經同意，不得擅自為重製
    等侵害著作權之行為，竟共同基於意圖銷售之犯意聯絡，並
    基於常業之犯意，先於80年12月3 日，由丁○○重製上開如
    附表一、二所示屬龍昶公司所享有著作權之電腦程式著作及
    抄襲自該附表一、二之電腦程式，逕行持向內政部申請登記
    著作權，使該管公務員將此不實事項登載於所掌內政部核准
    著作權註冊簿之公文書上，並發給著作權執照各1 紙（執照
    號碼分別為107647、107648、17594 號），足以生損害於該
    管機關對於著作權登記正確性及龍昶公司。丁○○等三人繼
    則於81年間，在威俐公司，將前開向內政部申請著作權登記
    而屬龍昶公司所享有著作權電腦程式著作及相關ＳＲＣ觸發
    電路圖（即龍昶公司專利案第15、16之電路圖），委由不知
    情廠商製成ＰＣ板，並組裝製成「ＰＵＬＳＥ1604-S」多點
    點焊控制系統主控制器多部，復印製廣告目錄二千餘份，報
    價單及空白買賣契約書等多份，自82年間起，向暘盛工業股
    份有限公司（下稱晹盛公司）、南吉交通工業股份有限公司
    （下稱南吉公司）、樹佳有限公司（下稱樹佳公司）等報價
    ，而先後以每部數十萬元不等價格，販售予暘盛公司及樹佳
    公司等以牟取不法利益，丁○○等三人並均恃販售上開多點
    點焊控制器之收入維生，而以之為常業。嗣於82年4 月29日
    15時30分許，經警會同龍昶公司負責人丙○○，在上開威俐
    公司三樓工作室扣得戊○○等三人所有，供侵害龍昶公司所
    有上開著作權犯罪所用之「ＰＵＬＳＥ1604-S」多點點焊控
    制系統主控制器乙部，及該產品之廣告目錄二千餘張、空白
    買賣契約書二份、載明客戶為晹盛公司、南吉公司之報價單
    二份、及龍昶公司所有編號ＬＣ００１、ＬＣ００５、ＬＣ
    ００７之電路板三塊等物品（臺灣板橋地方法院檢察署82年
    度偵字第8594號偵查卷，丁○○所涉竊取龍昶公司所有上開
    電路板部分，業經臺灣板橋地方法院判處拘役50日，並經台
    灣高等法院判決駁回上訴確定，且經執行完畢，丁○○等三
    人所涉違反專利法案件，則同時經判處無罪確定，扣案上開
    產品及廣告目錄業經發還戊○○等人，廣告目錄部分並經丟
    棄而滅失）。因認被告均係涉犯著作權法第94條意圖銷售而
    擅自以重製之方法侵害他人之著作財產權為常業罪，及刑法
    第214條使公務員登載不實罪嫌等語。
二、按，犯罪事實應依證據認定之，無證據不得認定犯罪事實，
    刑事訴訟法第154條第2項定有明文。又所謂認定犯罪事實之
    證據，係指足以認定被告確有犯罪行為之積極證據而言，該
    項證據自須適合於被告犯罪事實認定，始得採為斷罪資料。
    苟未能發現相當證據，或證據不足以證明，自不能以推測或
    擬制之方法，以為裁判基礎（最高法院29年度上字第3105號
    、40年度台上字第86號判例意旨參照）。公訴人認被告均係
    犯著作權法第94條意圖銷售而擅自以重製之方法侵害他人之
    著作財產權為常業罪及刑法第214 條使公務員登載不實罪，
    無非係以告訴人龍昶公司代表人丙○○之指訴、被告三人之
    供述、如附表一、二所示之電腦程式、原審82年訴字第 848
    號民事判決、本院84年度上更(一)字第364 號民事判決、最高
    法院86年度台上字第3051號民事判決、被告丁○○向內政部
    登記之電腦程式著作之著作權申請書及相關資料、中國機械
    工程學會85年9月14日中機（44）發字第057號鑑定書、台大
    慶齡工業研究中心鑑定服務報告、臺灣板橋地方法院檢察署
    93年度執他字第2067號案卷，資為論據。
三、原審及本院訊據被告丁○○，固坦承為威俐公司之股東兼工
    程師，79年龍昶公司有委託威俐公司製做點焊機，金額約新
    臺幣（下同）20萬元，80年12月3 日伊有以幫龍昶公司設計
    之電腦程式拿去聲請著作權登記等事實；被告戊○○供認其
    係威俐公司負責人，82年間威俐公司有賣點焊機給暘盛公司
    、南吉公司、樹佳公司事實；被告己○○供承係威俐公司之
    經理，79年龍昶公司委託威俐公司製作多點式點焊機，是伊
    負責接洽之事實，惟被告三人均堅決否認有何違反著作權法
    或使公務員登載不實之犯行，被告丁○○辯稱伊聲請著作權
    登記的與起訴書附表一、二是不一樣，伊沒有用附表一、二
    電腦程式，而82年間賣給暘盛公司、南吉公司的東西與當初
    賣給龍昶公司的是不一樣的，電腦程式也不一樣，硬體結構
    與軟體結構也都不一樣，且當初扣案的系統主控制器與當初
    幫龍昶公司做的是不一樣的等語。被告戊○○辯稱：對龍昶
    公司的事情，渠都沒有參與，不知道丁○○去聲請著作權的
    事情等語；被告己○○辯稱當初幫龍昶公司只是做一個點焊
    控制器而已，並提供電路圖給龍昶公司參考，並沒有約定要
    做程式給龍昶公司，威俐公司只交給龍昶公司電路圖，沒有
    交給龍昶公司電腦程式，威俐公司賣給暘盛公司、樹佳公司
    的點焊機與龍昶公司委託威俐公司製作的是不同的等語。
四、經查：
(一)被告戊○○、己○○、丁○○分別係臺北縣新莊市○○路11
    巷19號威俐公司之負責人、經理及股東兼工程師，79年間，
    告訴人龍昶公司擬將其營運中多點式點焊機ＩＣ數值同步控
    制器改良為多點式點焊機微電腦控制器，乃以20餘萬元代價
    委由威俐公司研發相關之電腦程式及電路圖之製作、檢測、
    建檔等工作，79年8 月10日，威俐公司於完成受委託開發微
    電腦點焊控制器後，將微電腦點焊控制器及相關電路圖交付
    予龍昶公司之事實，為被告三人所不爭執，並據告訴人龍昶
    公司代表人丙○○指訴明確，堪信屬實。
(二)按，「電腦程式著作」係指直接或間接使電腦產生一定結果
    為目的所組成指令組合之著作。所謂指令組合，係指一系列
    之指令，其間有一定之邏輯順序關係，能命令電腦產生一定
    之結果或解決特定之問題（參照內政部80年12月2 日(80)台
    內著字第8073629、(80)台內著字第8073630號函文）。告訴
    人龍昶公司前雖曾對丁○○提起確認著作權存在之訴，固經
    法院判決確認龍昶公司就起訴書附表一、附表二之電腦程式
    著作權存在確定，此有原審82年度訴字第848 號民事判決、
    本院84年度上更(一)字第364 號民事判決可稽，此部分情事，
    極為明確，洵堪認定。惟被告丁○○前於本院88年度上訴字
    第2948號被告三人違反著作權法案件審理時提出司法院函及
    「財團法人中華工商研究所」鑑定研究報告各一件，就附表
    一、二電腦程式所為之鑑定，前開鑑定研究報告書鑑定結論
    記載「委託人所委託本所鑑定其根據程式設計人員所提供之
    組譯後可讀程式《附件一》所輸入之電腦原始程式( Source
    code，在經日本三菱公司組譯程式《ASM45.EXE》 組譯後，
    所得組譯後可讀程式(TT.PRN)共產生有43個語法錯誤，表示
    該目的程式 (TEST>HEX)無法執行」等語，有司法院88年1月
    13日（88）院台廳刑一字第00774 號函及財團法人法人中華
    工商研究所鑑定研究報告書各一件可稽（附本院88年度上訴
    字第2948號刑事案卷一第127至137頁，本案11861 號偵查卷
    15頁），依前開說明，若非一定程式指令之組合而足使電腦
    產生一定之作用者，該目的程式指令無法執行者，即非著作
    權法所保護之電腦程式著作，則縱被告丁○○將起訴書如附
    表一、二所示之電腦程式持向內政部申請著作權登記，然因
    該電腦程式已不合著作權法有關電腦程式著作之定義，非可
    受著作權法所保護，自無何侵害告訴人龍昶公司著作財產權
    可言，即非可該當於刑法第214條使公務員登載不實罪。
(三)至告訴人指訴被告將本件系爭起訴書附表一、二之電腦程式
    著作（該電腦程式非合於著作權法有關電腦程式著作之定義
    ，非可受著作權法所保護，已如前述）及相關ＳＲＣ觸發電
    路圖（即龍昶公司專利案第15、16之電路圖），委由不知情
    之廠商製成ＰＣ板，組裝製成「ＰＵＬＳＥ1604─Ｓ」多點
    點焊控制系統主控制器多部，並印製廣告目錄、報價單及空
    白買賣契約書，自82年間起，以每部新台幣數十萬元不等價
    格，販售予暘盛公司、樹佳公司等牟利乙節，被告堅決否認
    此部分犯行，並堅稱販賣予暘盛公司、樹佳公司之點焊機與
    告訴人龍昶公司所委託製作點焊機不同等語，其於上開本院
    88年度上訴字第2948號案件審理中並辯稱從未販售「ＰＵＬ
    ＳＥ1604─Ｓ」予任何人，售予暘盛公司者係二套電力控制
    系統，商品代號為「ＥＣＭ─1000」，售予樹佳公司者係多
    功能點焊控制系統，商品代號為「1004─Ｍ」，與被查扣之
    「ＰＵＬＳＥ1604─Ｓ」雖均為供點焊控制之用，但電腦程
    式均不相同，「ＰＵＬＳＥ1604─Ｓ」無電腦監視器，每台
    報價為103 萬7600元，「ＥＣＭ─1000」電腦監視器開機時
    顯示「威俐公司電力控制管理系統ＳＵＰＥＲ  ＰＯＷＥＲ
    ＥＣＭ─1000」，每台報價為85萬5000元，「1004─Ｍ」之
    電腦監視器開機時顯示「威俐公司ＣＮＣ／ＳＰＯＴ多功能
    點焊控制系統ＳＵＰＥＲ  ＳＰＯＴ  1004─Ｍ」，每台之
    報價為40多萬元等語，並提出報價單、統一發票、電腦監視
    器顯示之畫面及訊問筆錄等件影本為證（詳該刑事案卷一第
    103、104、111至118頁）。
(四)茲查，上開扣案物件原附於臺灣板橋地方法院檢察署82年度
    偵字第8594號偵查卷，惟因告訴人龍昶公司就被告三人涉違
    反專利法案件改提自訴，該案卷併附原審82年度自字第 560
    號案審理，經原審以82年度自字第560 號判決就違反專利法
    部分無罪（被告丁○○部分竊盜罪判處拘役50日），經本院
    以83年度上訴字第4397號駁回上訴確定，由臺灣板橋地方法
    院檢察署以84年度執字第4309號案執行，該案之扣案之上開
    產品及廣告目錄業經發還被告戊○○等人，廣告目錄部分並
    經丟棄滅失，已據原審向臺灣板橋地方法院檢察署調取上開
    執行案件全卷（即含臺灣高等法院83年度上訴字第4397號刑
    事案卷全卷），臺灣板橋地方法院檢察署回覆該案卷因逾保
    存期限，卷宗業已銷燬等情，有臺灣高等法院被告全國前案
    紀錄表、臺灣板橋地方法院檢察署96年7 月25日乙○榮檔字
    第68732 號函附卷可稽。雖證人即暘盛公司負責人甲○○、
    樹佳公司總經理廖錫福於原審86年度自字第416 號案件審理
    中證稱向威俐公司購買微電腦多點式點焊機之事實（該刑事
    案卷二第28、30頁、刑事案卷三第158 頁），證人廖錫福於
    本案原審時結證稱樹佳公司於82年間有向威俐公司訂購多點
    點焊控制器，惟當初訂的型號不記得，亦不清楚是否與龍昶
    公司向威俐公司購買之多點式點焊機程式是否一樣，對該電
    腦程式亦不清楚，而當初扣案之電路ＩＣ板亦不知去向等語
    （原審96年8 月14日審判筆錄），則暘盛公司、樹佳公司縱
    有向威俐公司購買點焊機，惟尚不能以此即遽認暘盛公司、
    樹佳公司所購買之點焊機與告訴人龍昶公司委託威俐公司所
    製作之點焊機係相同機型。綜上所述，可知此部分除告訴人
    之指訴外，已無其他積極證據足資證明告訴人之指訴與事實
    相符，告訴代表人此部分指訴，尚難遽信。從而，綜合卷證
    資料，對公訴意旨所指被告均涉犯著作權法第94條意圖銷售
    而擅自以重製之方法侵害他人之著作財產權為常業罪及刑法
    第214 條使公務員登載不實罪嫌，客觀上尚未達於通常一般
    人均不致有所懷疑，而得確信其犯罪事實之程度，依「罪證
    有疑，利於被告」之法則，即應作有利於被告之認定。此外
    ，復查無其他積極證據足資證明被告有違反著作權法或偽造
    文書犯行，原審乃為被告三人無罪之諭知，核無不合。
五、檢察官上訴意旨略以：
(一)茲據告訴人具狀請求上訴，理由如附件之聲請上訴狀所載。
    經核閱上開聲請人所述事項，認其聲請上訴尚非顯無理由。
    本件並補充上訴理由如下：原審判決被告丁○○、戊○○、
    己○○無罪，固非無見，惟查：原審雖以被告丁○○前於臺
    灣高等法院88年度上訴字第2948號被告三人違反著作權法案
    件審理時提出司法院函及「財團法人中華工商研究所」（為
    司法院指定之專利侵害鑑定專業機構之一）之鑑定研究報告
    各一件，就附表一、二之電腦程式鑑定之，前開鑑定研究報
    告書之鑑定結論記載「委託人所委託本所鑑定其根據程式設
    計人員所提供之組譯後可讀程式《附件一》所輸入之電腦原
    始程式 (Sourcode) 在經日本三菱公司之組譯程式《ASM45.
    EXE》組譯後，所得組譯後可讀程式 (TT.PRN)共產生有四十
    三個語法錯誤，表示該目的程式 (TEST>HEX) 無法執行」等
    語，以司法院88年1月13日（八八）院台廳刑一字第00774號
    函及財團法人中華工商研究所鑑定研究報告書，而認定若非
    一定之程式指令之組合而足使電腦產生一定之作用者，該目
    的程式指令無法執行者，即非著作權法所保護之電腦程式著
    作，而認被告丁○○雖將如附表一、二所示之電腦程式持向
    內政部申請著作權登記，然因該電腦程式已不合著作權法有
    關電腦程式著作之定義，非可受著作權法所保護，而認定無
    何侵害告訴人龍昶企業股份有限公司（下稱龍昶公司）之著
    作財產權可言，而認被告3人非可該當於刑法第214條之使公
    務員登載不實罪。然查告訴人龍昶公司前曾對丁○○提起確
    認著作權存在之訴，業經臺灣板橋地方法院82年訴字第 848
    號民事判決、臺灣高等法院84年度上更(一)字第364 號民事判
    決確認龍昶公司就原判決附表一、附表二之電腦程式著作權
    存在判決確定。原審法院竟未審酌上開龍昶公司著作財產權
    確認存在之民事判決，就逕以司法院88年1 月13日（八八）
    院台廳刑一字第00774 號函及財團法人中華工商研究所鑑定
    研究報告書而作有無侵害龍昶公司之著作財產權認定，亦嫌
    輕率。
(二)被告矢口否認有將本件系爭如附表一、二之電腦程式著作及
    相關ＳＲＣ觸發電路圖（即龍昶公司專利案第十五、十六之
    電路圖），委由不知情之廠商製成ＰＣ板，組裝製成「ＰＵ
    ＬＳＥ1604─Ｓ」多點點焊控制系統主控制器多部，並印製
    廣告目錄、報價單及空白買賣契約書，自82年間起，以每部
    新台幣數十萬元不等之價格，販售予暘盛公司、樹佳公司等
    牟利之犯行，而辯稱販賣予暘盛公司、樹佳公司之點焊機與
    告訴人龍昶公司所委託製作之點焊機不同云云，惟證人即暘
    盛公司負責人甲○○、樹佳公司總經理廖錫福於臺灣板橋地
    方法院86年度自字第416號案件審理中曾證稱向威俐公司購
    買微電腦多點式點焊機之事實。另證人廖錫福於原審法院審
    理時亦結證稱樹佳公司於82年間有向威俐公司訂購多點點焊
    控制器，惟當初訂的型號不記得，亦不清楚是否與龍昶公司
    向威俐公司購買之多點式點焊機程式是否一樣，對該電腦程
    式亦不清楚，而當初扣案之電路ＩＣ板亦不知去向等語。縱
    不能以此即遽認暘盛公司、樹佳公司所購買之點焊機與告訴
    人龍昶公司委託威俐公司所製作之點焊機係相同機型，然亦
    無法排除該二者之點焊機係相同機型之可能，原審未加查明
    ，逕行單一採信被告之脫罪辯詞，似有不妥。是原判決僅據
    此逕認被告三人涉犯著作權法第94條意圖銷售而擅自以重製
    之方法侵害他人之著作財產權為常業罪及刑法第214 條使公
    務員登載不實罪嫌均無罪，實有未恰。爰附送原聲請狀，依
    刑事訴訟法第344條第3項、第361條提起上訴。
六、本院經查：
(一)告訴人龍昶公司曾對被告丁○○提起確認著作權存在之訴，
    經法院判決確認龍昶公司就起訴書附表一、附表二電腦程式
    有著作權存在確定等情，有原審82年訴字第848 號民事判決
    、本院84年度上更(一)字第364 號民事判決可稽，此亦據原審
    所肯認，但被告丁○○持向內政部登記取得之電腦程式著作
    ，是否係重製告訴人著作權，始為本案之爭點。茲上開民事
    事件，雖經法院指定中國機械工程學會鑑定，並為被告不利
    之認定，原審86年自字第416 號及本院88年上訴字第2948號
    丁○○等人違反著作權案件中，亦經台灣板橋地方法院指定
    台大慶齡工業研究中心鑑定結果，亦為被告不利之認定，但
    受理民事案件、刑事案件之法院，得自行依證據認定事實，
    互不受另案認定拘束，茲上開民事事件係就告訴人有無著作
    權存在，雙方著作權歸屬所為鑑定，上開刑事案件則經本院
    撤銷改判「自訴不受理」確定在案，該二份鑑定報告，可否
    逕採為被告有本案重製犯行不利認定之根據，自非無疑。
(二)本院88年上訴字第2948號違反著作權案件中，固經法院指定
    台大慶齡工業研究中心為鑑定，但被告亦另委請「財團法人
    中華工商研究所」進行鑑定結果，起訴書如附表一、二呈現
    有43個語法錯誤之情事，此有該報告附於本院該案件及本案
    上開偵查卷可稽，對照上開三份鑑定報告，各有依憑，佐以
    中央標準局82年11月4 日第137492號函就專利事項意見所載
    ，及台大慶齡工業研究中心鑑定人周荻翔於該案件證稱情節
    ，可見被告辯稱其所申請著作權登記電腦程式，所製造多點
    點焊控制系統主控制器，均與告訴人所擁有著作權、專利權
    不同，尚非無憑。是上訴書徒以告訴人擁有著作權之事實，
    即認定被告應有重製犯行，自嫌速斷，難以採取。本院上開
    案件，係88年12月15日判決，在92年9月1日刑事訴訟法採行
    傳聞證據法則以前所進行案件，該鑑定於當時即進行，並非
    本案95年3 月27日起訴後，被告自行委請鑑定，該三份鑑定
    自應具有相當證據價值，則告訴代表人於本院主張中華工商
    研究所之鑑定，應無證據能力云云，尚難採取。再者，系爭
    機器，既經另案專利權案件執行而不存在，購買人甲○○、
    廖錫福亦先後於上開著作權案件原審及本案證稱無法確認該
    機器種類是否同一等情在卷，則原審因而綜合卷內三份鑑定
    報告及其他各項客觀證據，認定公訴人所舉證據，尚不足以
    證明被告有上開犯行，自無不合。況且，公訴人及告訴代表
    人於本院聲請傳喚證人甲○○（該證人已於本院前開案件中
    證稱在卷，本院及原審均依址傳喚，具狀載稱已中風多年，
    本院認無再傳喚必要）外（告訴代表人另請求送請台大慶齡
    工業中心鑑定，但就具體待證事實並未指明，且未經檢察官
    依法主張，本院審酌案情，核無必要），並未提出客觀補強
    證據，足以證明被告三人確有上開重製著作權等犯行，本院
    亦認無依職權調查證據之必要，揆諸上開說明，被告無自證
    無罪之義務，則公訴證據既尚難以證明被告有罪，原審上開
    認定，即無不合。從而，本件上訴為無理由，應予駁回。
據上論斷，應依刑事訴訟法第368條，判決如主文。
本案經檢察官呂文忠到庭執行職務。
中    華    民    國    97    年    1     月    25    日
                  刑事第十四庭審判長法  官  陳志洋
                                    法  官  林秀鳳
                                    法  官  蔡聰明
以上正本證明與原本無異。
檢察官如不服本判決，應於收受送達後十日內向本院提出上訴書
狀，其未敘述上訴之理由者並得於提起上訴後十日內向本院補提
理由書（均須按他造當事人之人數附繕本）。
                                    書記官  陳建邦
中    華    民    國    97    年    1     月    25    日


司法院資訊處製作；財團法人民間司法改革基金會備份。
